【裁判字號】    97,消債更,1856
【裁判日期】    980504
【裁判案由】    更生事件
【裁判全文】
臺灣板橋地方法院民事裁定          97年度消債更字第1856號
聲  請  人  甲○○
                        之3
上列當事人因消費者債務清理事件聲請更生，本院裁定如下：
    主  文
更生之聲請駁回。
聲請費用由聲請人負擔。
    理  由
一、按債務人對於金融機構因消費借貸、自用住宅借款、信用卡
    或現金卡契約而負債務，在聲請更生或清算前，應提出債權
    人清冊，以書面向最大債權金融機構請求協商債務清償方案
    並表明共同協商之意旨，消費者債務清理條例（下稱消債條
    例）第151 條第1 項定有明文。而消債條例所定之前置協商
    程序，其立法目的係因債務人對於金融機構因消費借貸、自
    用住宅借款、信用卡或現金卡契約而負債務，其法律關係較
    單純明確，金融機構並已訂有債務協商機制，使債務人與多
    數債權人間能利用法院程序外解決之協商機制而自主解決其
    債務，如能協商成立，債務人或不須依消債條例聲請更生或
    清算，可因此疏減法院負擔，有效分配司法資源，遂採行協
    商前置主義。復依消債條例第3 條規定，債務人有不能清償
    債務或有不能清償之虞者，始得依消債條例所定更生或清算
    程序，清理其債務。又聲請更生或清算不合程式或不備其他
    要件者，法院應以裁定駁回之，但其情形可以補正者，法院
    應定期間先命補正，復為同條例第8 條所明定。
二、本件聲請人即債務人聲請更生之意旨略以：債務人於92年至
    97年初開設信晟意識股份有限公司，並投資大陸生意，需要
    動用大筆資金，故開始向金融業者申辦金融產品開始借貸關
    係，龐大債務日積月累逐漸擴大，而有不能清償債務之情事
    ，曾於97年7 月2 日以書面向最大債權金融機構國泰世華銀
    行請求共同協商債務清償方案，經該銀行人員告知僅能提供
    120 期、年利率5%-8% 、月付26,000元左右的清償方案，惟
    債務人目前所從事的行業為月薪18,000元上下的收入微薄清
    潔工，配偶也因感情不睦憤而離家，於收入扣除支出後，實
    無法負擔該協商方案，經國泰世華銀行於97年9 月2 日發給
    協議不成立的證明書，且聲請人之無擔保或無優先權債務總
    額未逾1,200 萬元，復未經法院裁定開始清算程序或宣告破
    產，爰依法聲請更生云云。
三、經查：
  (一)債務人雖於聲請前五年內擔任信晟意識開發有限公司負責人
    ，但依其所提出92年9 月至97年4 月的營業人銷售額與稅額
    申報書所載，平均每月營業額在新台幣20萬元以下，合於消
    債條例第二條「從事小規模營業活動之自然人」規定，先予
    敘明。
  (二)債務人因有不能清償債務之情事，曾於97年7 月2 日以書面
    向最大債權金融機構國泰世華銀行請求共同協商債務清償方
    案，有前置協商申請書及聲請協商資料附卷可稽。嗣經國泰
    世華銀行受理後，因債務人表示每月可還款金額為2,000 元
    ，與銀行所建議的180 期、0 利率、每月還款9, 622元仍有
    差距，且債務人繼續協商意願低落而無法達成協議，而於97
    年9 月2 日遭國泰世華銀行以協商不成立結案，也有國泰世
    華銀行陳報狀暨申請前置協商報送資料與前置協商不成立通
    知書附卷可稽。債務人所稱「該銀行人員告知僅能提供120
    期、年利率5%-8% 、月付26,000元左右的清償方案」云云，
    未能舉證證明，且與國泰世華銀行所提出的資料不符，自無
    法採信。
  (三)債務人雖陳稱每月薪資僅18,000元，扣除每月支出後，實在
    無法負擔國泰世華銀行所提出的每月償還金額，並提出96年
    12月至97年8 月萬成國際人才股份有限公司員工薪資明細表
    、郵局存摺為證。惟依債務人所提出的薪資轉入帳戶（即郵
    局存摺）所載，其97年度1-9 月平均月薪收入為20,753元（
    1 月/21,464 元、2 月/25,964 元、3 月/24,364 元、4 月
    /20,164 元、5 月/20,764 元、6 月/20,764 元、7 月
    /17,164 元、8 月/18,364 元、9 月/17,764 元）。則依債
    務人上開收入，於扣除其每月最低生活費用（以主計處公告
    之97年度每月最低生活費用9,829 元計算）後，尚有餘額
    10,924元可以償還債務。則以最大債權銀行所提出的180 期
    、0 利率、每月還款9,622 元的協商方案而言，自難認債務
    人有何不能清償債務之情事。即使就債務人於聲請狀所列其
    聲請前2 年內每月必要支出費用而言（包含房貸4,000 元、
    日常生活支出1,600 元、職業支出5,000 元三項），合計也
    只有10,600元，則以上述每月平均薪資20,753元計算，扣除
    後仍有餘額10,153元可供清償債務，該數額也高於國泰世華
    銀行所提出的9,622 元，更足見債務人並無不能清償債務之
    情形。另依卷附國泰世華銀行陳報狀所載，債務人曾向銀行
    人員表示其另有民間債務每月需付5,000 元云云，惟此部份
    債務人並無提出證明，是否屬實已有疑問，且縱然屬實，該
    民間債務與銀行債務相比較，並無任何優先受償權利，債務
    人實無優先償還民間借款的理由，故其以此作為無法與銀行
    繼續協商的理由，顯無法成立。
  (四)再者，依本件聲請狀所載，債務人名下仍有坐落於台北縣中
    和市○○路467 之2 號4 樓之房地資產，且經債務人陳報鑑
    定價格約為392 萬元，與國泰世華銀行陳報狀所附前置協商
    表記載「申請人擔保品93/11 授信簽報書時價383 萬元」一
    語大致相符，而其目前「房貸授信餘額為2,978,680 元」。
    誠如債權人台北富邦銀行陳報狀所載「相對人如能處分其所
    有不動產，如尚有貸款未清償，不僅能清償抵押借款債務而
    免除每月繳納房屋貸款，所餘用以清償無擔保借款之債務，
    並能降低其每月應還款之金額，且相對人之必要生活支出亦
    可適當控制而樽節開支」。換言之，債務人如能處分上述房
    地，除能全數清償有擔保之抵押貸款外，也能部分清償無擔
    保之債務，進而降低其每月應還款的協商金額，此更足以佐
    證債務人並無不能清償債務之情形。
  (五)再經本院依職權查詢結果，債務人於95年4 月14日向國泰人
    壽保險股份有限公司同時投保個人壽險（保險金額42萬元）
    、個人傷害險（保險金額1 百萬元）、日額型健康醫療險（
    保險金額1000元）、日額型傷害醫療險（保險金額1000 元
    ）、個人實支實付型傷害醫療險（保險金額3 萬元），此有
    法務部保險犯罪防治通報資訊資料附卷可稽。依據消費者債
    務清理條例施行之前，中華民國銀行公會會員所辦理之消費
    金融案件無擔保債務協商機制，與消費者債務清理條例之立
    法精神，並非維持債務人過去慣常之寬裕生活，而係重新檢
    視消費行為樽節支出，故債務人既已有不能清償債務之事由
    ，生活消費程度自應受有限制，每月生活開支，自不能與一
    般人等量齊觀，例如：不得乘坐計程車，不得出入三星級以
    上之飯店、餐廳，聲請人自當縮衣節食，刻苦生活，誠實履
    行清償債務，債務人既已負債而申請協商，自當刻苦生活以
    優先償債。目前政府已開辦全民健康保險，足以保障人民身
    體健康達一定標準，故債務人上開每月所需繳納的保險費，
    自應以清償債務為先。若債務人每月仍繼續繳納保費而維持
    保險契約效力，卻不在意既有債務之返還償債能力，無異只
    謀自身利益而罔顧債權人受償權利，自與前開立法精神有違
    。
  (六)更何況，更生之目的在使全體債權人獲得公平之受償，並使
    債務人在經濟上得有更生之機會，防止社會經濟發生混亂。
    上開制度並非在使債務人恣意消費所造成之債務，轉嫁予債
    權人負擔；故法律所設債務人免責之制度，應在鼓勵勤勞誠
    實之債務人，而非縱容投機不誠實之債務人奢侈浪費，倘債
    務人於聲請更生或清算前之相當期間內，利用信用金融之機
    會，恣意為非屬通常生活所需之鉅額消費或作奢侈性、浪費
    性之消費，而不在意日後履行返還之能力，反而算計消債條
    例中之免責制度，濫用更生或清算程序以規避其應負擔之償
    還責任，自與前開立法本旨有違。經查，依據各債權人向本
    院陳報聲請人使用信用卡消費明細之結果，(1)據合作金庫商
    業銀行陳報債務人消費內容多為購買直銷業者思立公司商品
    （該公司以販售薰香精油招募會員從事直銷事業）86,802元
    、御瑄公司商品（該公司銷售心靈成長及潛意識開發課程）
    34,200元、龍崴人本服務股份有限公司39,800元、台灣菸酒
    股份有限公司2,840 元、KUDA服飾3,410 元；(2)據台北富邦
    銀行陳報債務人欠款項目中，信用卡預借現金動支金額為
    88,343元、分期金動支金額為80,000元，餘則為思立公司消
    費11,196元、雅歌丹公司（思立公司改名）消費11,202元等
    非生活必要支出，蓋債務人既已意識其營收能力遞減，卻又
    持信用卡向行庫貸得為數不低的款項，金額之高顯與負債沉
    重致無法正常生活有所關聯，債務人確有用卡浮誇習性之虞
    。(3)據友邦國際信用卡股份有限公司陳報債務人持信用卡消
    費內容為代償其他銀行金額264,000 元、思立公司140,378
    元、雅歌丹公司39,846元、MULTIPLE APPROACH 20,435元等
    大量奢侈、非必要性消費使用，依其消費內容觀之非全屬日
    常生活所需，故足認其消費行為顯有道德風險之虞，且有浪
    費或其他投機行為而致其財產顯然減少並負擔過重之債務。
    (4)據匯誠第一資產管理股份有限公司陳報債務人所欠多家銀
    行債務頗多，其消費商家多為同一且單筆消費金額均高達數
    萬元之譜，生活顯有浪費奢侈之情事，依消費明細表所載為
    思立公司187,492 元、雅歌丹公司18,698元、御瑄公司
    60,000元、台灣菸酒股份有限公司5,684 元。(5)據國泰世華
    銀行陳報債務人消費明細內容大部分用於信用卡習慣性之「
    奢侈性消費」與簡易通信貸款，（例如思立公司242,114 元
    、御瑄公司18,360元、代償其他銀行219,957 元等）並非用
    於生活上之所必須，顯該當於消債條例第134 條第4 項浪費
    之情事。以上債務人的消費內容，均有各債權人向本院陳報
    聲請人使用信用卡、現金卡消費明細資料附卷可稽。由此可
    知債務人之負債原因顯與其恣意消費購買大量直銷商品之情
    形有關，債務人恣意為非屬通常生活所需之消費，而不在意
    日後履行返還償債之能力，自與前開立法本旨有違，且核與
    消費者債務清理條例第134 條第4 款所稱：「浪費、賭博或
    其他投機行為，致財產顯然減少或負擔過重之債務」等不免
    責事由相當。本件再經各債權人等均具狀表示反對債務人之
    更生聲請，顯見本件縱令進入更生程序，亦將因其更生方案
    無法獲致債權人會議通過或法院認可而宣告清算，徒增程序
    勞費，毫無實益。
四、綜上所述，本件更生之聲請既不符合消費者債務清理條例第
    3 條所定「不能清償債務或不能清償之虞」要件，且上開欠
    缺又屬無從補正，依上說明，自應駁回其聲請，爰裁定如主
    文。
中    華    民    國    98    年    5     月    4     日
              民事第三庭    法      官  劉以全
上為正本係照原本作成
如不服本裁定，應於裁定送達後10日內，以書狀向本院提出抗告
，並繳納抗告費新臺幣1千元
中    華    民    國    98    年    5     月    4     日
                            書  記  官  劉昌明


司法院資訊處製作；財團法人民間司法改革基金會備份。
